臺灣臺南地方法院民事判決
110年度訴字第104號
原      告  許程翔  

訴訟代理人  嚴奇均律師
            嚴庚辰律師
上  一  人
複  代理人  柯漢威律師
被      告  林順武    住○○市○○區○○○路0段000巷00                        號

訴訟代理人  陳進長律師
上列當事人間請求分割共有物事件，本院於民國110年8月9日言
詞辯論終結，判決如下：
    主  文
兩造共有之臺南市○○區○○段○○○地號土地，請准分割如附圖所示
：編號甲部分面積八百三十九點八八平方公尺分歸原告取得，編
號乙部分面積六百一十一點四九平方公尺分歸被告取得。
訴訟費用由兩造依附表所示應有部分比例分擔之。
    事實及理由
壹、程序方面
　　按訴訟繫屬中為訴訟標的之法律關係，雖移轉於第三人，於
    訴訟無影響；前項情形，第三人經兩造同意，得聲請代移轉
    之當事人承當訴訟，民事訴訟法第254條第1項、第2項前段
    定有明文。林順全原就臺南市○○區○○段00地號土地（下稱系
    爭土地）有權利範圍7035分之988，其於訴訟繫屬後之民國1
    10年1月13日將該權利範圍以買賣為原因移轉登記給被告，
    有土地登記謄本在卷可稽（見調解卷第21頁、本院卷第61頁
    ），被告並於同年3月22日言詞辯論期日當庭提出民事聲請
    承當訴訟狀（見本院卷第81頁），聲請代林順全承當訴訟，
    且於同年7月5日具狀撤回對林順全之起訴（見本院卷第131
    頁），故林順全部分，即應由被告承當訴訟續行。　　
貳、實體方面　　
一、原告起訴主張：
  ㈠訴之聲明：如主文第1項所示。
  ㈡系爭土地為兩造所共有，應有部分如附表所示，兩造並無不
    得分割之約定，系爭土地之使用目的亦無不得分割之情形，
    惟兩造無法協議分割，原告依民法第823條規定，自得請求
    分割系爭土地。又系爭土地為都市計畫内之農地，其分割後
    不受每筆土地面積最少應達0.25公頃之限制，且臺南市○○區
    ○○段00○00○00地號土地均為原告所有，原告請求將附圖所示
    編號甲部分分歸原告所有，可與上開土地合併使用，應屬適
    當。
二、被告方面：
    同意原告之分割方案。
三、得心證之理由：
　㈠按各共有人，除法令另有規定外，得隨時請求分割共有物。
    但因物之使用目的不能分割或契約定有不分割之期限者，不
    在此限。共有物之分割，依共有人協議之方法行之。共有物
    分割之方法，不能協議決定，或於協議決定後因消滅時效完
    成經共有人拒絕履行者，法院得因任何共有人之聲請，命為
    下列之分配：一、以原物分配於各共有人。但各共有人均受
    原物之分配顯有困難者，得將原物分配於部分共有人，民法
    第823條第1項、第824條第1項、第2項第1款分別定有明文。
    查兩造共有系爭土地，其應有部分如附表所示，有系爭土地
    登記第一類謄本在卷可參（本院卷第61頁）。另系爭土地為
    都市計畫農業區，並無套繪管制之限制，有臺南市鹽水地政
    事務所110年2月5日所測字第1100011523號函、臺南市工務
    局110年3月29日南市工管二字第1100397478號函在卷可佐（
    本院卷第29、93頁）。故系爭土地係農業發展條例第3條第1
    0款之農業用地，並非同條第11款之耕地，故不受同條例第1
    6條分割之限制，而兩造就系爭土地並無不分割之約定，系
    爭土地之使用目的亦無不能分割之情，且查無任何不能分割
    之法令限制，則原告訴請裁判分割系爭土地，於法自屬有據
    。
　㈡按法院定共有物分割之方法，固可由法院自由裁量，惟應斟
    酌各共有人之意願、利害關係、共有物之性質、分割後之經
    濟效用及公共利益等為公平決定（最高法院81年度台上字第
    16號判決、89年度台上字第724號判決可資參照)。又分割共
    有物固不受分管契約之約束，惟盡量依各共有人使用現狀定
    分割方法，以維持原狀，減少共有人所受損害，當不失為裁
    判分割斟酌之一種原則（最高法院82年度台上字第990號判
    決參照）。
　㈢查系爭土地上設有木材加工廠，目前由原告經營使用，西側
    留有水泥道路約6米可供出入至臺南市柳營區中山西路三段8
    48巷，但需經過臺南市○○區○○段00地號土地等情，業經本院
    會同原告、被告訴訟代理人及臺南市鹽水地政事務所人員至
    現場勘驗屬實，並製有勘驗測量筆錄、臺南市鹽水地政事務
    所110年4月21日所測字第1100036582號函附之土地複丈成果
    圖（本院卷第89-91、99-101頁）在卷可稽，堪信為真。本
    院審酌原告主張附圖所示之分割方案，經被告同意，且兩造
    分割後所各取得之土地面積與應有部分之比例相同，而原告
    取得之土地上坐落其經營之上開木材加工廠，無須拆除，有
    利於發揮土地利用之經濟價值及使用土地之便利性，合乎分
    割後土地之整體效益及共有人全體之利益，應為可採。
四、綜上所述，系爭土地依其使用目的並非不能分割，共有人間
    亦無不能分割之約定，然迄今未能協議分割，本院審酌系爭
    土地之現有使用狀況、對外通行問題、位置、形狀、分割後
    之土地利用效益及兩造之意願及所獲之利益等一切情狀，認
    如附圖所示分割方案符合土地分割之經濟效用及共有人全體
    之利益，堪認係適當、公允之分割方法。從而，原告本於共
    有人之資格，訴請系爭土地合併裁判分割，即屬正當，爰准
    予分割系爭土地如主文第1項所示。
五、末按因共有物分割、經界或其他性質上類似之事件涉訟，由
    敗訴當事人負擔訴訟費用顯失公平者，法院得酌量情形，命
    勝訴之當事人負擔其一部，民事訴訟法第80條之1定有明文
    。查分割共有物事件本質上並無訟爭性，乃由本院斟酌何種
    分割方案較能增進共有物之經濟效益，並兼顧兩造之利益，
    以決定適當之分割方法。本件因兩造均獲得利益，如僅由敗
    訴之被告負擔，本院認為顯失公平，爰依兩造獲得之利益及
    就系爭土地應有部分之比例確定訴訟費用之負擔如主文第2
    項所示。
六、據上論結，本件原告之訴為有理由，依民事訴訟法第80條之
    1，判決如主文。
中　　華　　民　　國　　110 　年　　8 　　月　　30　　日
                  民事第五庭　法  官　陳尹捷
以上正本係照原本作成。
如不服本判決，應於判決送達後20日內，向本院提出上訴狀並表
明上訴理由，如於本判決宣示後送達前提起上訴者，應於判決送
達後20日內補提上訴理由書（須附繕本）。
如委任律師提起上訴者，應一併繳納上訴裁判費。  　　　　　
中　　華　　民　　國　　110 　年　　8 　　月　　30　　日
                              書記官　曾美滋  
附表：
編號 共有人 應有部分及訴訟費用分擔比例 1 許程翔 1357/2345 2 林順武 988/2345